【裁判字號】    98,上,333
【裁判日期】    981117
【裁判案由】    確認抵押權不存在等
【裁判全文】
臺灣高等法院臺中分院民事判決  98年度上字第333號
上  訴  人  丙○○
                        之1
訴訟代理人  曾肇昌律師
複  代理人  丁○○
上  訴  人  華南商業銀行股份有限公司
法定代理人  甲○○
送達代收人  乙○○
訴訟代理人  江錫麒律師
訴訟代理人  黃淑齡律師
上列當事人間請求確認抵押權不存在等事件，兩造各自對於民國
98年7月16日臺灣苗栗地方法院97年度訴字第151號第一審判決提
起上訴，本院於民國98年11月3日言詞辯論終結，判決如下：
    主  文
原判決第 1項關於確認上訴人華南商業銀行股份有限公司對上訴
人丙○○就台灣台中地方法院民國85年度訴字第1354號清償借款
事件和解筆錄所載新臺幣208萬元，及自民國 84年12月26日起至
清償日止，按年息百分之10.4計算之利息，並自民國 85年1月26
日起逾期在6個月以內者另按上開年息百分之10，逾期在6個月以
上者，其逾期部分按上開年利率百分之20計算加付違約金之債權
不存在部分廢棄。
上開廢棄部分，上訴人丙○○在第一審之訴駁回。
丙○○之上訴駁回。
第一、二審訴訟費用由上訴人丙○○負擔。
    事實及理由
一、上訴人丙○○起訴主張：伊係民國（下同）70年8月4日出生
    ，於 72年間，伊祖父戊○○將坐落苗栗縣卓蘭鎮○○段734
    地號土地（重測前為卓蘭段第1681之58號、重測後新灣段第
    685號）及其上門牌號碼苗栗縣卓蘭鎮己○ ○○○○○○之建物
    （下稱系爭房地）贈與伊，此為其所有之特有財產。詎伊之
    父親即訴外人庚○○於78年間，因自己生意資金週轉所需，
    非為伊之利益，與上訴人華南商業銀行股份有限公司（以下
    簡稱華南商業銀行）所屬之承辦人員密謀，承辦人員指示庚
    ○○以偽造簽名、盜蓋印文之方式製作不實之親屬會議紀錄
    ，再持向華南商業銀行借款，並將系爭房地設定抵押權予華
    南商業銀行，已侵害伊之權益，華南商業銀行故不查證而貸
    款新台幣（下同） 208萬元予子○○。嗣因庚○○未繳納本
    息，華南商業銀行於85年間以伊及辛○○、壬○○○（伊之
    母）為被告向台灣台中地方法院提起85年度訴字第1354號清
    償借款訴訟（下稱前案），庚○○又於伊不知情之形下，偽
    造伊之委任狀，與華南商業銀行達成訴訟上之和解，成立伊
    願與庚○○、壬○○○連帶給付華南商業銀行 208萬元，及
    自84年12月26日起至清償日止按年息10.4％計算之利息，並
    自85年1月26日起逾期在6個月以內者另按上開利率10％，逾
    期在6個月以上者，其逾期部分按上開利率 20％計算加付違
    約金之和解條件。後庚○○仍未依約清償款項，華南商業銀
    行遂持上開和解筆錄為執行名義，聲請拍賣伊所有之系爭房
    地，並按月扣押伊三分之一之薪資，伊於接獲執行通知後始
    知悉上情。而庚○○已向台灣台中地方法院檢察署自首上開
    偽造文書之犯行，因罹於追訴權時效而獲不起訴處分。而系
    爭房地為伊之特有財產，庚○○非為伊之利益而設定抵押權
    予華南商業銀行，該抵押權設定本屬無效。又伊於庚○○與
    華南商業銀行於前案達成訴訟上和解時尚未成年，庚○○依
    法固有代理伊之權，惟和解內容係由伊就 208萬元債務負連
    帶清償之責，顯與伊之利益相反，庚○○依法不得代理，是
    該債務對伊不存在，和解筆錄之效力亦不及於伊，其自不受
    該和解筆錄既判力之拘束，而得提起本件確認訴訟。再上開
    208 萬元債務對伊自始不存在，華南商業銀行本應塗銷系爭
    房地之抵押權設定登記，華南商業銀行拒不塗銷，又不撤回
    強制執行程序，致系爭房地於 97年6月16日為訴外人癸○○
    以64萬元得標應買，伊因華南商業銀行前述之侵權行為而受
    有64萬元損害，自得請求華南商業銀行賠償之。爰依民法第
    1101條、第1088條第2項及第184條規定，求為判決(一)確認華
    南商業銀行對伊就台灣台中地方法院85年度訴字第1354號清
    償借款事件和解筆錄所載208萬元，及自 84年12月26日起至
    清償日止，按年利率10.4％計算之利息，並自 85年1月26日
    起逾期在6個月以內者另按上開年利率10％，逾期在6個月以
    上者，其逾期部分按上開年利率20％計算加付違約金之債權
    不存在；(二)華南商業銀行應給付上訴人64萬元，及自起訴狀
    繕本送達華南商業銀行翌日起至清償日止，按年息 5％計算
    之利息；(三)就第2項聲明部分願供擔保，請准宣告假執行。
二、華南商業銀行則以：本件訴訟之當事人、訴訟標的及訴之聲
    明均與伊提起之前案訴訟相同，兩者顯為同一事件，而前案
    訴訟上和解之結果，就伊對丙○○之借款返還請求權存在有
    既判力，丙○○不得更行提出確認該借款債權不存在之訴訟
    。而庚○○本於丙○○法定代理人之身分，合法代理丙○○
    作成訴訟上和解，故庚○○是否偽造委任狀實與本案無涉。
    縱使前案之和解有丙○○所主張違反民法第 1088條第2項規
    定之無效或得撤銷原因，亦僅得對該案請求繼續審判，而非
    提起本件訴訟。且庚○○處分丙○○所有之系爭房地時，丙
    ○○年僅 7歲，非受庚○○之扶養無法維生，是庚○○將系
    爭房地抵押之借款作為生意週轉之用，當然係為子女長期經
    營，難謂非為子女之利益而為之處分。又丙○○取得系爭房
    屋時，並無經濟能力，該屋應係從事營造業之子○○所建而
    以丙○○名義為保存登記，此應屬丙○○父母提出財產為丙
    ○○做長期經營，在該價額限度內，以丙○○名義承擔債務
    ，提供擔保，依最高法院 53年度第1次民刑庭總會決議意旨
    ，不能概認為無效。再者，伊係基於對丙○○之借款返還請
    求權而取得執行名義，本得對丙○○之財產聲請強制執行，
    是伊聲請拍賣系爭房地，並經第三人拍定後受償64萬元，並
    無不法等語，資為抗辯。並求為判決駁回上訴人之訴及假執
    行之聲請，如受不利之判決，願供擔保請准宣告免為假執行
    。
三、原審判決確認華南商業銀行對丙○○就台灣台中地方法院85
    年度訴字第1354號清償借款事件和解筆錄所載 208萬元，及
    自84年12月26日起至清償日止，按年息百分之10.4計算之利
    息，並自85年1月26日起逾期在6個月以內者另按上開年息百
    分之10，逾期在 6個月以上者，其逾期部分按上開年利率20
    ％計算加付違約金之債權不存在，駁回丙○○其餘部分之請
    求。兩造各自就其敗訴部分聲明不服，提起上訴。丙○○求
    為判決(一)原判決關於駁回丙○○後開第 2項之訴部分，及訴
    訟費用之裁判均廢棄。(二)上開廢棄部分，華南商業銀行應給
    付丙○○64萬元，及自97年11月11日準備書狀送達被上訴人
    翌日起，至清償日止，按年息百分之 5計算之利息。華南商
    業銀行則求為判決(一)原判決第 1項關於伊敗訴部分廢棄。(二)
    上開廢棄部分，丙○○在第一審之訴駁回。兩造各自對他造
    之上訴均求為判決駁回。
四、按確認法律關係之訴，非原告有即受確認判決之法律上利益
    者，不得提起之；民事訴訟法第247條第1項定有明文。所謂
    即受確認判決之法律上利益．係指因法律關係之存否不明確
    ，致原告在私法上之地位有受侵害之危險，而此項危險得以
    對於被告之確認判決除去之者而言，故確認法律關係成立或
    為不成立之訴，苟具備前開要件，即得謂有即受確認判決之
    法律上利益，縱其所求確認者為他人間之法律關係，亦非不
    得提起（最高法院著有42年度台上字第1030號判例足資參照
    ）。上訴人丙○○主張庚○○違反保護未成年子女利益之規
    定，代理伊與華南商業銀行成立前案之訴訟上和解，則前案
    和解筆錄所載之債權是否對伊生效，自足以影響伊之權益，
    而上開不安之狀態，得以本件確認判決將之除去，揆諸前揭
    說明，丙○○提起本件訴訟，應有確認利益，先予敘明。
五、原審為行集中審理協同兩造協議並簡化爭點整理如下：
  (一)本件是否應受台灣台中地方法院85年度訴字第1354號和解筆
    錄之既判力拘束？
  (二)如不受拘束，該和解筆錄是否違反保護未成年子女之意旨而
    對丙○○無效？
  (三)丙○○得否依民法第 184條規定，向華南商業銀行請求損害
    賠償？
六、本件是否應受台灣台中地方法院85年度訴字第1354號和解筆
    錄之既判力拘束？
    按和解成立者，與確定判決有同一之效力，和解有無效之原
    因者，當事人得請求繼續審判，第 500條至第502條及第506
    條之規定，於前項情形准用之，民事訴訟法第 380條定有明
    文。次按再審之訴，應於30日之不變期間內提起，前項期間
    ，自判決確定時起算，判決於送達前確定者，自送達時起算
    ，同法第 500條第1、2項亦有明文規定。因此訴訟上之和解
    ，一經成立，即與確定判決有同一之效力，故此項和解有無
    效之原因者，當事人僅得於30日之不變期間內，聲請繼續審
    判，並非當然無效，此觀民事訴訟法第380條第2項之規定自
    明，有最高法院46年台上字第1439號判例可資參照。本件丙
    ○○與華南商業銀行因請求清償債務事件，前於台灣台中地
    方法院85年度訴字第1354號成立訴訟上和解，華南商業銀行
    對丙○○之借款返還請求權存在即有既判力，丙○○不得更
    行提出確認該借款債權不存在之訴訟。而庚○○本於丙○○
    法定代理人之身分，合法代理丙○○作成訴訟上和解，故庚
    ○○是否偽造委任狀實與本案無涉。縱使前案之和解有丙○
    ○所主張違反民法第 1088條第2項規定之無效或得撤銷原因
    ，然依前引最高法院判例意旨，丙○○亦僅得對該案請求繼
    續審判，而非提起本件訴訟。丙○○主張得提起確認之訴，
    要無足取。至於丙○○主張和解成立內容，如違反強制或禁
    止規定，乃自始、當然、確定的不生效力，不因訴訟法上請
    求繼續審判期間經過，抑或繼續審判之請求遭駁回而成為有
    效之法律行為。故訴訟上和解筆錄內容如有依法應屬無效之
    情事存在，自得提起確認訴訟以資解決。再訴訟上和解之訴
    訟行為與私法行為，本有依存關係，如有實體法上無效原因
    ，訴訟行為之效力，亦不能單獨存在，當亦不生一事不再理
    之問題云云，乃學者楊建華個人之見解，為本院所不採。是
    本件既應受台灣台中地方法院85年度訴字第1354號和解筆錄
    之既判力拘束，且該和解筆錄如違反保護未成年子女丙○○
    之意旨，有無效之原因者，丙○○亦僅得於30日之不變期間
    內，聲請繼續審判，並非當然無效。
七、丙○○得否依民法第184條規定，向華南商業銀行請求損害
    賠償？
  (一)按因故意或過失，不法侵害他人之權利者，負損害賠償責任
    ，民法第184條第1項前段固有明文，惟侵權行為所發生之損
    害賠償請求權，以有故意或過失不法侵害他人權利為其成立
    要件，若其行為並無故意或過失，即無賠償之可言（最高法
    院54年台上字第1523號判例可參）；且須符合行為不法之要
    件，若不具備不法要件，該行為雖致上訴人財產上受有損害
    ，亦不構成侵權行為。再當事人主張有利於己之事實者，就
    其事實有舉證之責任；民事訴訟法第 277條亦有明文。是丙
    ○○應就華南商業銀行有不法侵權行為之利己事實負舉證責
    任。
  (二)丙○○主張華南商業銀行所屬之承辦人員與庚○○密謀處分
    系爭房地，並指示庚○○偽造親屬會議紀錄，進而設定抵押
    權，致系爭房地遭拍定而受有64萬元之損失等情，固據其提
    出刑事自首狀、台灣台中地方法院檢察署97年度偵字第99號
    不起訴處分書、親屬會議決議錄等件為證（台灣台中地方法
    院 97年度訴字第826號卷第33、34頁、原審卷第20頁）。惟
    上開自首狀及不起訴處分書內容，僅能證明庚○○「自認」
    其有偽造系爭房地之抵押設定約定書、前案之委任狀等犯行
    ，上開內容均未提及偽造親屬會議紀錄一事，更無任何華南
    商業銀行所屬人員教唆、指示子○○偽造文書或密謀處分系
    爭房地等字句，自無從據此認定華南商業銀行所屬承辦人員
    有何教唆、密謀之不法情事。況自首狀係子○○所書寫，不
    起訴處分書中所載之自首意旨亦為子○○單方陳述，檢察官
    並未就其自首事項進行調查，即以追訴權時效完成為由逕為
    不起訴處分，故並無事證足以證明華南商業銀行所屬承辦人
    員與子○○之上開行為有關。此外，丙○○迄未舉證證明華
    南商業銀行有不法行為，徒空言主張，顯屬個人臆測，自屬
    無稽。丙○○又主張，縱未能認定華南商業銀行所屬承辦人
    員有密謀教唆故意，但至少顯有重大過失，依其情形，顯難
    謂無構成民法第 184條規定之不法侵權行為情事云云。然查
    ：華南商業銀行係以前案之和解筆錄為執行名義，就系爭房
    地向原法院聲請強制執行，有原法院苗院月90年執儉1642第
    03422號債權憑證及民事執行處97年2月20日苗院燉96執儉字
    第12788號通知附卷可證（台灣台中地方法院 97年度訴字第
    826號卷第 27、28、31、32頁），且為丙○○所不爭執。該
    和解筆錄未經丙○○請求繼續審判而變更前，仍為有效。是
    華南商業銀行既依法定程序而強制執行系爭房地，自難謂華
    南商業銀行之行為有何不法，縱使丙○○因而受有財產上之
    損害，華南商業銀行亦不構成侵權行為。從而，丙○○既未
    能證明華南商業銀行有何不法行為侵害其權益致其受有損害
    ，其依侵權行為之法律關係請求華南商業銀行賠償損害64萬
    元，顯無理由，不應准許。
八、綜上所述，前案之訴訟上和解縱有違反民法保護未成年子女
    利益之規定，而有無效原因，然丙○○亦僅得於30日之不變
    期間內，聲請繼續審判，並非當然無效，是丙○○請求確認
    華南商業銀行對伊就前案和解筆錄所載「 208萬元及自84年
    12月26日起至清償日止，按年利率10.4％計算之利息，並自
    85年1月26日起逾期在6個月以內者另按上開利率10％，逾期
    在6個月以上者，其逾期部分按上開利率 20％計算加付違約
    金」之債權不存在，為無理由。且丙○○未能證明華南商業
    銀行有何不法侵害伊權利之情事，是其請求華南商業銀行賠
    償64萬元及自起訴狀繕本送達翌日起至清償日止，按年息 5
    ％計算之利息，即屬無據，應予駁回；該部分之訴既經駁回
    ，其假執行之聲請即失所附麗，應併予駁回。原審就丙○○
    請求華南商業銀行賠償64萬元及遲延利息部分為丙○○敗訴
    之判決，及駁回其假執行之聲請，並無不合。丙○○上訴意
    旨指摘原判決此部分不當，求予廢棄改判，為無理由，應予
    駁回。另原審判決確認華南商業銀行對丙○○就臺灣台中地
    方法院85年度訴字第1354號清償借款事件和解筆錄所載 208
    萬元，及利息、違約金之債權不存在，自有未洽。華南商業
    銀行上訴意旨指摘原判決此部分不當，求予廢棄改判，為有
    理由。自應由本院予以廢棄改判，如主文第2項所示。
九、本件事證已臻明確，兩造其餘攻擊防禦方法及舉證，經核均
    與判決結果無影響，爰無庸逐一論述，附此敘明。
十、據上論結，本件丙○○之上訴為無理由，華南商業銀行之上
    訴為有理由，依民事訴訟法第 449條第1項、450條、第78條
    ，判決如主文。
中    華    民    國    98    年    11    月    17    日
                民事第七庭    審判長法  官  童有德
                                    法  官  陳繼先
                                    法  官  曾謀貴
以上正本係照原本作成。
如對本判決上訴，須於收受判決送達後20日內向本院提出上訴書
狀，其未表明上訴理由者，應於提出上訴後20日內向本院提出上
訴理由書（須按他造人數附具繕本）。
上訴時應提出委任律師為訴訟代理人之委任狀。具有民事訴訟法
第466條之1第1項但書或第2項之情形為訴訟代理人者，另應附具
律師及格證書及釋明委任人與受任人有該條項所定關係之釋明文
書影本。
                                    書記官  王麗珍
中    華    民    國    98    年    11    月    17    日
                                                      Ｖ


司法院資訊處製作；財團法人民間司法改革基金會備份。
